【裁判字號】    98,交抗,1324
【裁判日期】    980525
【裁判案由】    違反道路交通管理處罰條例
【裁判全文】
臺灣高等法院交通事件裁定            98年度交抗字第1324號
抗  告  人  交通部公路總局臺北區監理所宜蘭監理站
受處分人即
異  議  人  甲○○
上列抗告人因受處分人違反道路交通管理處罰條例案件，不服臺
灣宜蘭地方法院，中華民國98年4月14日所為裁定（98年度交聲
字第148號），提起抗告，本院裁定如下：
    主  文
抗告駁回。
    理  由
一、本件抗告意旨略以：
（一）按汽車駕駛人酒後駕車應處新臺幣（下同）1萬5千元以上
      6萬元以下罰鍰及吊扣其駕駛執照並應接受道路交通安全
      講習，道路交通安全規則第114條第2款、道路交通管理處
      罰條例第35條第1項第1款及第24條第1項第2款分別定有明
      文，上開處罰酒後駕車行為之規定其立法目的在於駕駛人
      於飲酒後駕車，將無法保持清晰、正常之判斷，反應及操
      控能力降低，增加發生交通事故之危險，對於整體用路人
      之生命、身體、財產法益造成極大之侵害，故對於酒後駕
      車行為除科以罰鍰及當場移置保管該汽車外，並吊扣駕駛
      人之駕駛執照1年及命其應接受道路交通安全講習，以避
      免駕駛人再犯，確保用路人之安全，先予敘明。
（二）現行駕駛執照共分15類，汽車駕駛人取得高一級類之駕駛
      資格者，應換發駕駛執照並准其駕駛較低級車類之車輛（
      道路交通安全規則第53條、第61條參照），故當駕駛人分
      別考領較高級類之機車及汽車駕駛執照後其當分別持有該
      較高級類之機車及汽車駕照各乙張，然駕駛各級車類之駕
      駛技術雖有不同，所應遵守之基本規範原則尚無不同，當
      駕駛人之駕駛行為、用路行為出現嚴重瑕疵致非限制其駕
      駛資格不足以維護用路人安全時，應考量者應非僅駕駛技
      術面係迫使其無法再違反所應遵守之行為規範，故無論駕
      駛何種汽車既應遵守相同之基本行為規範，則應限制其駕
      駛資格避免繼續產生危害之必要性自不因所需駕駛技術不
      同而有區分，以此觀之，道路交通管理處罰條例第68條之
      修正或因舊法將違規駕駛人所持有各級車類之駕駛執照一
      併吊扣失之過酷，影響人民工作及生活，故依修正後規定
      ，受吊扣駕駛執照處分時不再吊扣其持各級車類之駕駛執
      照。因此，當行為人有前揭酒後駕車之違規行為而須吊扣
      駛執照時，係吊扣行為人當時駕駛該違規車輛所憑之駕駛
      執照而不再將其已領有之機車駕照及汽車駕照一併收繳，
      亦即已領有輕型機車駕駛執照者，酒後違規駕駛輕型機車
      時，所吊扣者即係該駕駛者之輕型機車駕照而非其所領有
      之他汽車駕照。但因取得高一級車類之駕駛資格者得駕駛
      較低級車類之車輛，因此當行為人依憑其所領有之較高級
      駕駛執照酒後駕駛較低級之車輛時，自仍應吊扣其駕駛該
      違規車輛所憑較高級之機車或汽車駕駛執照，如此始符道
      路交通安全規則第114條第2款、第53條、第61條第1項及
      道路交通管理處罰條例第35條第1項第1款、第24條第1項
      第2款、第68條規定之意旨，蓋若領有較高級駕駛執照（
      如職業聯結車駕照）之人酒後違規駕駛較低級之車輛（如
      自小客車）時，可以不用吊扣其駕駛該違規車輛所憑之較
      高級駕駛執照，此舉無異是鼓勵領有較高級駕駛執照之人
      於酒後可以肆無忌憚的駕駛較低級之車輛如此將使前揭條
      例處罰酒後駕車之駕駛人吊扣駕照1年之規定形同具文，
      更無法保障用路人之生命、身體、財產安全，實非道路交
      通管理處罰條例立法之旨。(三)、綜上，本案異議人持職業
      聯結車駕駛執照駕駛小型車並違反道路交通管理處罰條例
      之規定（如前述），本站裁罰吊扣其駕駛違規車輛所憑之
      駕照（即汽車駕駛照）並未一併收繳其機車駕駛執照，就
      法律條文之解釋與應用應無違誤，亦符合道路交通管理處
      罰條例第1條及第68條之立法意旨，原裁定撤銷本站關於
      駕駛執照12個月之處分，容有未洽，故仍請鈞院撤銷原裁
      定，維持本站裁決，以維護本條例之公正性並保障交通安
      全與秩序等語。
二、抗告人即原處分機關之處分意旨略以：異議人即受處分人甲
    ○○駕駛車牌號碼CY -3209號自用小客車，於民國98年3月
    18 日22時48分許，在國道五號北上29.7里處，因有「經酒
    測，呼氣值為0.31mg/l，超過標準0.25mg/l，酒後駕車，禁
    駛」之違規事實，經內政部警政署國道公路警察局第九警察
    隊頭城分隊警員以公警局交字第Z00000000號舉發違反道路
    交通管理事件通知單攔停舉發及移置保管上開車輛。嗣經原
    處分機關於98年3月26日以宜監字第裁43-Z00000000號裁決
    書，爰依道路交通管理處罰條例第35條第1項第1款之規定（
    原處分漏載同條例第24條第1項第2款規定），裁處罰鍰新臺
    幣（下同）19,500元，吊扣駕駛執照12個月，並施以道路交
    通安全講習云云。
三、本院查：
（一）按汽車駕駛人飲用酒類或其他類似物後，其吐氣所含酒精
      濃度超過每公升0.25毫克，不得駕車；駕駛汽車經測試檢
      定酒精濃度超過標準，處汽車駕駛人罰鍰15,000元以上60
      ,000 元以下，並當場移置保管該汽車及吊扣駕駛執照1年
      ，道路交通安全規則第114條第2款、道路交通管理處罰條
      例第35條第1項第1款分別定有明文。查本件異議人即受處
      分人甲○○，於98年3月18日22時48分許，駕駛車牌號碼
      CY-3209號自用小客車，在國道五號北上29.7里處，因有
      酒精濃度超過規定標準（呼氣酒精濃度0.31mg/l）之違規
      行為，此為異議人所不爭執，並有國道公路警察局98年3
      月18日公警局交字第Z00000000號舉發違反道路交通管理
      事件通知單、交通部公路總局臺北區監理所宜蘭監理站98
      年3月26日宜監字第裁43-Z00000000號裁決書各1紙附卷可
      稽，是異議人上揭交通違規事實，應堪認定。
（二）惟查道路交通管理處罰條例第68條業於94年12月14日修正
      ，並自95年3月1日施行，修正前之道路交通管理處罰條例
      第68條規定：「汽車駕駛人，因違反本條例及道路交通安
      全規則之規定，受吊扣或吊銷駕駛執照處分時，吊扣或吊
      銷其持有各級車類之駕駛執照」；而修正後之道路交通管
      理處罰條例第68條規定：「汽車駕駛人，因違反本條例及
      道路交通安全規則之規定，受吊銷駕駛執照處分時，吊銷
      其持有各級車類之駕駛執照」。按該條文修正前，其原提
      案修正條文為：「汽、機車駕駛人，因違反本條例及道路
      交通安全規則之規定，受吊扣或吊銷駕駛執照處分時，吊
      扣或吊銷其違法或違規當時所駕駛車輛之駕駛執照。」，
      其立法理由略以：「原條文將違法或違規駕駛人所持有各
      級車類之駕駛執照一併吊扣或吊銷，失之過酷，影響人民
      工作及生活甚鉅，爰修正之。」等語，是以其立法意旨在
      於違規行為對道路交通秩序之維持及道路交通安全已生較
      大之影響，故規定吊扣或吊銷其持有各級車類之駕駛執照
      ，以限制其繼續駕車行駛道路之權利，其係屬駕駛行為之
      限制，並不因所持駕駛執照種類不同而有所差異。則參照
      上開立法理由及立法經過，依修正後之條文，按上開規定
      受「吊銷駕照」處分者，仍維持吊銷其持有各級車類之駕
      駛執照，至於受「吊扣駕照」處分者，則僅「吊扣」其違
      法或違規當時所駕駛車輛之駕駛執照，不再吊扣其持有各
      級車類之駕駛執照，此觀之立法理由及立法經過至明。
（三）查本件受處分人之違規行為係發生於98年3月18日，自應
      依修正後之道路交通管理處罰條例第68條裁處。而修正後
      道路交通管理處罰條例第68條之規定，既將「吊扣或」等
      字刪除，是依前開說明，駕駛人受吊扣駕駛執照處分時，
      不再吊扣其持有各級車類之駕駛執照，故原處分機關於作
      成吊扣駕駛執照處分時，應就行為人所應吊扣之駕駛執照
      種類予以限定，始符合依法行政原則。是依前述受處分人
      依法所受之處分應為限制其駕駛自用小客車之權利自明。
      再按汽車駕駛人取得高一級車類之駕駛資格者，應換發駕
      駛執照，並准其駕駛較低級車類之車輛，如已領有聯結車
      駕駛執照者，得駕駛大客車、大貨車、代用大客車、大客
      貨兩用車、曳引車、小型車、輕型機器腳踏車，道路交通
      安全規則第61條第1項第1款定有明文。查，本件異議人即
      受處分人持有之駕駛執照為普通聯結車駕駛執照，係於80
      年4月16日取得普通小客車駕駛執照，於81年5月2日換發
      職業大貨車駕駛執照，再於84年4月13日換發職業聯結車
      駕駛執照，復於89年2月8日換發普通聯結車駕駛執照而取
      得者等節，有宜蘭監理站汽車駕照基本資料查詢報表在卷
      可按，是異議人既領有普通聯結車駕駛執照，則其原所持
      有之較低級之駕駛執照（如普通小客車及職業大貨車等）
      顯已因換發高一級駕駛執照後而造成現實上無法持有此一
      級駕駛執照，則異議人自無自用小客車駕駛執照可供吊扣
      ，若原處分機關因受處分人無自用小客車駕駛執照可供吊
      扣，而逕行吊扣受處分人之普通聯結車駕駛執照，此舉顯
      已逾越修正後道路交通管理處罰條例第68條之規範意涵及
      範圍；復因異議人係以駕駛聯結車為業，此經異議人陳明
      在卷，則上開處分亦同時剝奪異議人駕駛聯結車之權利，
      對其工作權造成極大之損害，故異議人此部分異議理由，
      自屬可採。
（四）綜上所述，本件異議人駕駛自用小客車時酒精濃度超過規
      定標準之違規行為，事證明確，足堪認定，原處分機關就
      此部分認定應依道路交通管理處罰條例第35條第1項第1款
      、第24條第1項第2款規定，裁處受處分人罰鍰19,500元並
      施以道路交通安全講習，核無不當，且受處分人就此部分
      並未聲明異議。惟就原處分機關裁處吊扣受處分人普通聯
      結車駕駛執照12個月之裁罰部分，因本件受處分人係駕駛
      自用小客車之違規，且受處分人未領有自用小客車駕駛執
      照，而無從予以吊扣；依新修正之道路交通管理處罰條例
      第68條規定，尚不得吊扣其現尚有效之其他各級駕駛執照
      ，原處分機關未審酌新修正之法律規定，而作成吊扣受處
      分人普通聯結車駕駛執照之處分，即有未合。原審以異議
      人確有前揭酒後駕車之違規行為，原處分機關依道路交通
      管理處罰條例第35條第1項第1款及道路交通管理事件統一
      裁罰基準表規定，裁處受處分人罰鍰19,500元，並依同條
      例第24條第1項第2款規定施以道路交通安全講習處分，核
      無違誤，然原處分機關未審酌「吊扣駕駛執照12個月」規
      範之目的，即逕為吊扣異議人普通聯結車駕駛執照12 個
      月部分之裁決，難認合法，認本件異議人之聲明異議為有
      理由，就原處分關於裁處吊扣異議人普通聯結車駕駛執照
      部分，予以撤銷，並改諭知不罰，經核其認事用法均無不
      合。本件抗告人之抗告意旨執前開抗告意旨所載理由提起
      抗告，難認為有理由，應予駁回。
四、據上論結，應依道路交通案件處理辦法第26條，刑事訴訟法
    第412條，裁定如主文。
中    華    民    國    98    年    5     月    25    日
                  刑事第十六庭審判長法  官  溫耀源
                                    法  官  王敏慧
                                    法  官  許增男
以上正本證明與原本無異。
不得再抗告。
                                    書記官  廖麗蓮
中    華    民    國    98    年    6     月    1     日


司法院資訊處製作；財團法人民間司法改革基金會備份。
